【裁判字號】    98,訴,1143
【裁判日期】    990519
【裁判案由】    偽造文書等
【裁判全文】
臺灣臺南地方法院刑事判決              98年度訴字第1143號
公  訴  人  臺灣臺南地方法院檢察署檢察官
被      告  乙○○○
上列被告因偽造文書等案件，經檢察官提起公訴（98年度調偵字
第268號），本院判決如下：
    主  文
乙○○○犯行使偽造私文書罪，處有期徒刑參月，如易科罰金，
以新臺幣壹仟元折算壹日；又犯行使偽造私文書罪，處有期徒刑
參月，如易科罰金，以新臺幣壹仟元折算壹日；又犯背信罪，處
有期徒刑參月，如易科罰金，以新臺幣壹仟元折算壹日。應執行
有期徒刑柒月，如易科罰金，以新臺幣壹仟元折算壹日。
    事  實
一、乙○○○與丁○○係多年好友關係，緣丁○○經由乙○○○
    介紹，委託乙○○○於附表所示之時間以乙○○○偏名「姜
    子牙」及丁○○兒子「阿窗」、「阿庠」之名義，參加如附
    表所示之合會，丁○○每月並按時繳交會款予乙○○○，委
    託乙○○○將會款交予會首。詎乙○○○為他人處理事務，
    竟意圖為自己不法之利益，而為下列違背任務之行為：
  (一)乙○○○基於背信之犯意，明知丁○○委託其加入如附表編
    號1所示以「奇門蔡」為會首之互助會已繳交6次共計新臺幣
    （下同）3萬元之會款，竟未經丁○○之同意，擅自於民國9
    6年間不詳日期標得如附表編號1所示之合會金8萬餘元，致
    生損害於丁○○。
  (二)乙○○○復基於背信及行使偽造私文書之犯意，明知丁○○
    委託其加入如附表編號2所示以「清源」為會首之互助會2會
    已各繳交41次共計82000元之會款，竟未經丁○○之同意，
    擅自於96年7月16日（第13會）及96年9月23日（第52會）於
    標單上以「阿窗」、「阿庠」之名義並填載標息而偽造標單
    ，藉以行使而得標，標得如附表編號2所示之合會金各34000
    元及51550元，致生損害於丁○○。嗣丁○○欲前往如附表
    編號2所示之會首處投標時方知上情，而向乙○○○催討先
    前交付之款項共計11萬2000元，惟乙○○○均置之不理而拒
    不還款。
二、案經丁○○訴由臺灣臺南地方法院檢察署檢察官偵查起訴。
    理  由
壹、程序方面：
  一公訴人所提出及聲請調查之證據資料、方法，其證據能力之
    有無詳如本院98年12月18日裁定之「本院認定有無證據能力
    欄」所示。
  二又被告乙○○○辯稱伊所簽立之切結書3份，雖手寫的部分
    是伊的筆跡，但均是告訴人丁○○脅迫伊簽立的云云。惟查
    ：
    (一)茲將證人即告訴人丁○○、證人即皇家貴賓大樓值班人員
      甲○○、丙○○分別於警詢及本院審理中之證述，分述如
      下：
      1.證人即告訴人丁○○於警詢中證稱：「（請問你與乙○○○在何處、何時簽訂切結書?）96年10月29日晚上9點
        多，在高雄市○○路皇家貴賓乙○○○租屋處樓下的管
        理室客廳」、「（你們簽立切結書有何人在場?）當時
        有2名管理員在場」、「（這兩名管理員是否知道你們
        在作什麼?）我進入該處所時有先向管理員告知，如果
        我跟乙○○○談話中如果比較大聲的話，請他打電話報
        警」、「（乙○○○為何說在簽立切結書時，妳有叫4
        名男子到場，強迫他簽立?）沒有，當場只有我跟他，
        另一旁管理室有二個管理員」、「（乙○○○有沒有簽
        本票給妳? 妳有沒有叫4名男子打他?）在簽切結書同一
        天他有簽本票給我，我沒有，當時只有我跟他在講我會
        錢的事」等語（見偵查卷97年度交查字第669號頁17至1
        8）。
      2.證人即皇家貴賓大樓值班人員甲○○於本院審理時具結
        證稱：「（96年10月間，你是否在高雄市前鎮區的皇家
        貴賓大樓擔任管理員？）我擔任副主任」、「（平常是
        否要在皇家貴賓大樓值班？）我是中班。」、「（中班
        是幾點到幾點？）3點到11點，因為有三班」、「（你
        是否還記得96年10月29日你有無去皇家貴賓大樓值班？
        ）我不記得了。」、「（在你印象中，96年10月間你是
        否有常請假而沒有去皇家貴賓大樓值班的狀況？）沒有
        」、「（你在96年10月左右是否認識該處的住戶，即庭
        上的被告乙○○○？）不認識」、「（你有無印象皇家
        貴賓大樓有這樣一位住戶？）沒有印象」、「（在96年
        10月29日你有無印象有一位女性的訪客到管理室說要找
        人談事情，然後說：『如果我們講話大聲一點，請你報
        警』？）我不知道。」、「（96年10月間，你有無印象
        在庭的告訴人丁○○去管理室跟你說她要跟人家講事情
        ？）沒有印象」、「（你在皇家貴賓大樓任職期間，即
        96年10月間，是否有人在管理室簽文件的時候發生紛爭
        過？）沒有」、「（你有無跟在庭的告訴人丁○○見過
        面？）沒有」、「（你值班的時候是否都是你一個人單
        獨值班？）有一個機動人員，櫃檯有一個櫃服員，還有
        一個男的櫃檯人員」、「（總共有幾個人？）四個人，
        值班的有三個人，一個是機動人員。」、「〔你在皇家
        貴賓大樓值班的時間，是否有跟他（指證人丙○○）重
        疊，兩個人一起在管理室工作過？〕有，因為他的班是
        主任在排」、「（你在皇家貴賓大樓值班時，是否都要
        一直待在管理室？）沒有，不一定，我一有動作馬上就
        跑，因為皇家貴賓大樓裡面的維護設施、安全，全部都
        是副主任在走動的」、「（所以隨時在管理室待命的應
        該是櫃檯人員？）是的」、「〔被告乙○○○問（你是
        否看過我在皇家貴賓大樓簽本票？）〕沒有」、「（96
        年10月29日你在皇家貴賓大樓值班時，有無印象有住戶
        與訪客在管理室簽文件？）沒有印象」、「（在剛剛檢
        察官提示給你看的值班表裡面有標示96年10月29日晚上
        九點是你值班的，在大約10月間那段時間在值班時，你
        有無印象有人在管理室附近發生異常的情形？有無大小
        聲或有什麼爭吵？你有無發現這樣的情形？）沒有印象
        」等語（見院卷頁56至59）。
      3.證人即皇家貴賓大樓值班人員丙○○於本院審理時具結
        證稱：「（96年10月間，你是否被派駐在高雄市前鎮區
        皇家貴賓大樓的管理員？）是的，也沒有錯」、「（按
        照你們公司的回函紀錄，你在96年10月間的值班期間是
        晚上7點到隔天早上7點，是否如此？）是的」、「（請
        仔細看一下96年10月份的出勤紀錄，96年10月29日當天
        ，你是否有在皇家貴賓大樓值班？）因為這是公司做的
        紀錄，應該沒有錯」、「（請你仔細回想一下，96年10
        月29日晚上9時許，你在管理室工作時，在庭的告訴人
        丁○○有無跟你說她是訪客，然後跟你說等一下她要跟
        住戶談事情，如果他們講話大聲一點，請你幫她報警？
        ）這位小姐我不太熟，我沒看過她，我在值班的時候是
        機動人員，機動的意思就是任何一個點需要我去幫忙，
        我就去支援」、「（你是否認得當庭的乙○○○是否皇
        家貴賓大樓的住戶？）皇家貴賓大樓的點實在太大了，
        要我認識這麼多住戶實在不可能，好像稍微有印象，可
        是我不知道他叫什麼名字」、「（你有無印象當庭的告
        訴人丁○○晚上來找過被告乙○○○？）我沒有印象，
        我對被告乙○○○稍微有點印象，可能是皇家貴賓大樓
        的住戶沒有錯」、「（你有無印象96年10月間，你值班
        時被告乙○○○在管理室跟人家在簽文件？）我確實不
        知道」、「（96年10月你在皇家貴賓大樓值班時，有無
        印象被告在管理室跟人家發生吵架或打架之類的事情？
        ）我沒有看到」、「〔被告乙○○○問（我是住在皇家
        貴賓大樓的住戶，因為房子是我租的，我有在出出入入
        ，你是否對我有點印象？）〕是的，曾看過你，但我不
        知道你叫什麼名字」、「〔被告乙○○○問（你有無看
        過我在守衛室簽文件？）〕我沒有看過」、「〔被告乙○○○問（你有無看過我在那邊與人吵架或吵吵鬧鬧？
        ）〕我值班的時候沒有看過你在吵吵鬧鬧」、「〔被告
        乙○○○問（96年10月29日晚上，你是否有看到我坐在
        守衛室的椅子那邊和人簽文件或講話比較大聲？）〕沒
        有」、「（你在皇家貴賓大樓值班的期間，你有無印象
        有人在那邊吵架或大小聲過？）我沒有看過。」、「（
        96年10月29日當天晚上，如果皇家貴賓大樓的管理室有
        發生什麼異常狀況，你是否需要填載在紀錄表？）是的
        ，只要有異常狀況，我們就會填寫在值勤工作日誌上」
        、「（所謂的異常狀況需要填載，你是否可以舉例哪些
        狀況需要填載？）比如說住戶有時候會要求不見訪客，
        還有發生糾紛時，我們無法處理的話就會報警」、「（
        剛剛檢察官有提示值班狀況表給你看，你是否能看出那
        天有何異常？）我確實沒有發現有異常的狀況，因為我
        沒有處理過異常的狀況」、「（你個人沒有處理過異常
        的狀況？）是的」、「（需要填寫異常狀況的話，會由
        何人填寫？）櫃檯人員或副主任，因為特殊狀況他們都
        要特別記錄」、「（記錄在何處？）記錄在工作日誌，
        我們機動人員大部分都是哪個地方需要人手，我們會支
        援各個點，如果說那天的狀況是我處理的，我也是一樣
        會記錄在工作日誌，可惜我並沒有處理到狀況」等語（
        見院卷頁60至63）。
    (二)茲互核參酌證人即告訴人陳美筠、證人甲○○、丙○○之
      上開證述，均不足證明被告係遭告訴人脅迫始簽立系爭切
      結書3份，是被告辯稱切結書為告訴人所脅迫簽立云云，
      顯係卸責之詞，洵不足採，故被告乙○○○所簽立之切結
      書3份於99年3月10日業經法院評議後當庭宣示具有證據能
      力，並載明於審判筆錄。
貳、實體方面：
  一訊據被告固不否認伊分別於附表所示之時間以伊偏名「姜子
    牙」及告訴人兒子「阿窗」、「阿庠」之名義，參加如附表
    所示之合會，且已分別將如附表「已繳金額欄」所示之會款
    繳交予會首，及於如附表「擅標時間及所標得之合會金欄」
    所示之時間標得合會金等情，惟辯稱：96年6月以前告訴人
    的二個兒子「阿窗」、「阿庠」來與伊同住，有時候告訴人
    會來找兒子但伊不在，是伊的互助會單係為告訴人所拿走，
    如附表所示之合會係伊自己加入的，會款也是伊繳的，不是
    告訴人交付予伊的，是因伊要向告訴人要回告訴人之前欠伊
    的60萬元，告訴人才會這樣咬伊的，伊跟會的會首也不認識
    告訴人，本票是伊被迫簽立的云云。
  二經查：
    (一)被告於如附表所示之時間以被告偏名「姜子牙」及告訴人
      兒子「阿窗」、「阿庠」之名義，參加如附表所示之合會
      ，且被告已分別將如附表「已繳金額欄」所示之會款繳交
      予會首，及先後於如附表「擅標時間及所標得之合會金欄
      」所示之時間標得合會金等情，業經被告供述在卷，核與
      證人即告訴人、證人即會首庚○○、己○○分別於偵查中
      及本院審理時所為之證述相符，並有會首為「奇門蔡」、
      「清源」之互助會會員名單各1份、告訴人之戶口名簿1份
      在卷可資佐證，是此部分之事實堪以認定。
    (二)茲將台灣台南地方法院檢察署檢察事務官就告訴人所提供
      於96年10月15日電話錄音勘驗之內容記載如下：
      陳（即告訴人，下同）：榮仔，你為什麼電話都不接?
      姜（即被告，下同）：什麼?
      陳：打給你的電話都不接，你不能這樣呀!
      姜：我有事情啦!好啦!我就有事情啦!
      陳：那個今天那個6月15日的，寫多少?
      姜：我不知道，還要問。
      陳：那個我跟那個清源的，一千的二會的那個?
      姜：我再跟你處理啦!
      陳：是寫多少啦?
      姜：五千的我不知道。
      陳：我是說我的一千的。
      姜：哦!
      陳：我跟你繳到…
      姜：41啦!
      陳：我跟你繳到41會，到9月28日41會，還剩12會。
      姜：對啦!對啦!
      陳：那五千的寫多少?
      姜：我再打給你啦!
      陳：那你無消無息的，做事情怎麼可以這樣?
      姜：我就有事情嘛?
      陳：有事情也不能這樣，人不能這樣沒責沒任一千的二會
          ，繳41會，後面剩12會，是這樣嗎?
      姜：對啦!對啦!
    (三)茲將證人庚○○即如附表編號1所示之會首「奇門蔡」、
      證人己○○即如附表編號2所示之會首「清源」、證人即
      告訴人丁○○分別於警詢、偵查及本院審理中所為之證述
      ，分述如下：
      1.證人庚○○於本院審理時具結證稱：「（你是否看過在
        庭的告訴人丁○○？）我不認識她」、「（你是否看過
        她？）後來曾看過」、「（丁○○問你何事？）她跟我
        說我的互助會有一會是她的，我說我根本就不認識她，
        怎麼可能有一會是她的」、「（你有無問乙○○○這到
        底怎麼回事？）有，乙○○○說兩會都是他跟的」、「
        （丁○○和被告乙○○○有無在你面前對質過？）沒有
        」、「（你是否清楚乙○○○的錢從何而來？）我不管
        他的錢從何而來，他跟我都一樣是做生意而認識的，跟
        我的會如果是活會，幾天內就要收齊，如果是死會，一
        樣也是幾天內就要給我」、「（所以乙○○○交給你的
        錢是如何來的，你也不清楚？）我不清楚，不知道到底
        是否做生意得來的」、「（你剛剛回答檢察官你見過在
        庭的告訴人丁○○一次面？）是的」、「（在何處見面
        的？）高雄憲德宮」、「（告訴人找你說什麼事情？）
        她說我的互助會有一會是她的，我說我的互助會根本就
        沒有她的名字，怎麼會有一會是她的，她說乙○○○有
        一會是她的。」、「（被告跟你的互助會跟了幾會？）
        兩會」、「（是否編號9、10號這兩會？）是的」、「
        （這兩會都是被告親自去標的？）是的」、「（如何標
        ？）標最高的得標」、「（是否要在一張紙上寫『姜子
        牙』和標多少錢？）是的」、「（你是否記得寫什麼名
        字？）也是寫『姜子牙』」等語（見院卷頁68至70）。
      2.證人己○○於本院審理時具結證稱：「〔被告乙○○○
        問（你是會首，是否我要標會，名字要寫我的，別人怎
        麼可以跟你標？）〕你跟我的會，我當然要針對你，但
        是你寫第五會，要再寫第六會的時候，我有跟你說尾會
        才要給你，你也沒照樣做，你到一半就把六會都標完了
        」、「…，到最後第五會時，告訴人丁○○告訴我說她
        要投標，我跟她說『奇怪，妳又沒跟我的會，為何要投
        標』，她就跟我說這個會是誰，會單上確實有她的名字
        ，但是她跟我的這兩會的這兩個名字，當時被告乙○○○是跟我說那是他的小舅子和小姨子要跟的，並說如果
        有問題，叫我跟他收就好，我才讓他跟的，所以我有叫
        丁○○去找被告乙○○○來跟我講，因為被告也沒繳會
        錢，告訴人說她還有兩會還沒寫，我也麻煩告訴人叫乙○○○來，當時對質時，他們兩人在那邊吵吵鬧鬧時，
        我也問乙○○○這兩會是否丁○○跟的，他跟我說是的
        ，他們兩個要自己處理就好，會錢跟被告乙○○○收就
        好」、「（被告乙○○○和告訴人丁○○吵鬧時，被告
        有無親口跟你承認說其中兩會是告訴人丁○○的？）有
        ，他有承認」、「（你招募互助會時，是否有人的會錢
        會請別人去交，而他自己沒出面的情形？）有」、「（
        所以都是被告交會錢給你，至於會錢是誰交給他的，或
        是否他自己的錢，你是否清楚？）我不知道，被告是幫
        我代收，因為他本身跟兩會，這四會被告跟我說是告訴
        人的兒子、小舅子、小姨子，我才讓他跟六會。」、「
        （你見過在庭的告訴人丁○○幾次？）從頭到尾三次」
        、「（在何處見到她的？）裡仔內的憲德宮」、「（這
        三次見面是因為何事而見到她的？）第一次是她要來投
        標，我問她叫什麼名字，她跟我說之後，我跟她說這些
        會被告都標完了，她說『怎麼會這樣，那兩會是我的，
        他怎麼可以偷寫』，我私底下有跟她說『不然妳去找乙○○○來跟我講』」、「（第二次見面的原因為何？）
        第二次是她和乙○○○在憲德宮吵吵鬧鬧，後來我才跟
        他們講，我有問被告這兩會到底是誰的，被告說這兩會
        是告訴人丁○○的，他們自己處理就好，和我沒關係，
        所以我也沒有插手。」、「（你剛剛回答說你第二次在
        憲德宮遇到告訴人和被告，有講到用『阿窗』、『阿庠
        』的名義跟會的事情？）有」、「（到最後這兩個名字
        的會如何解決？）被告承認是丁○○的」、「（你還有
        無印象被告是如何寫的？）我們是以寫多少得標的」、
        「（是否要寫名字？）是的，會單一定要寫名字」、「
        （怎麼寫？）寫會單是誰的，金額多少，投下去照抽」
        、「（你是否確認兩次被告都有寫『阿窗』、『阿庠』
        及金額多少？）是的，我確認」、「（當時的投標單是
        否都丟掉了？）是的」、「（沒有留下來？）沒有」等
        語（見院卷頁64至66）。
      3.證人即告訴人丁○○之證述：
        (1)警詢中證稱：「（請問妳於何種情況下參加合會?）
          因乙○○○在96年6月間告訴我，…，過幾日後姜林
          換榮再次詢問我參加意願，我考量後就同意參加，以
          我2名兒子的名義跟會，…，再過數日後乙○○○找
          我，親手拿會單給我，並向我收取2000元的會頭錢」
          、「（你何時發現互助會遭乙○○○盜用、盜領?）
          因我另外有參加乙○○○召集的另1個互助會，互助
          會金額為新台幣5000元，有一段時間我打電話找他，
          電話會通但都沒有人接，我心中覺得很奇怪，就前往
          憲德宮詢問，才知道我以兒子名義參加的互助會已被
          乙○○○冒名領走」、「（本互助會你前後總共繳納
          多少會費? 會費是如何繳交?）我有2會，每一會都繳
          了41會，2會金額總共是82000元整，會錢繳納都是由
          乙○○○事先與我約定時間、地點，我就依乙○○○
          與我約定的時間前往高雄市○○街與民權路口等他，
          並將會錢親手交給乙○○○，每次我都先繳一個星期
          的會款給乙○○○」、「（請問妳得知此事後如何處
          理，有無簽定切結書或和解書?）我知道後請姜林換
          榮開本票（面額為新台幣77539元）給我，並簽立切
          結書2份，切結書言明乙○○○應於96年11月29日將
          全數金錢還給我，…」、「…，我有參加另一合會，
          也是乙○○○，在96年6月間邀我參加的，會費為每
          期5000元，…，每次會錢繳納亦是透過乙○○○收取
          ，乙○○○在該會成立時有拿會單給我，同時對我說
          會單中編號第10號，會名姜子牙這一會是我的，…」
          等語（見偵查卷97年度交查字第669號頁13至16）。
        (2)偵查中證稱：「（當初你委託乙○○○加入互助會時
          ，有無與他約定要標會時要向你問標多少，才能標，
          還是全權委託他，他標多少就多少?）我沒有授權他
          標會，我一直繳給他活會的錢，如果我要標會，我就
          會跟他說，他再去標，本件的互助會被告都沒有告知
          我就把會標了。照理說要不要標是我的權利，他要詢
          問過我才能去標，我並沒有授權他標會」、「（標多
          少錢要不要先跟你報告?）要先問過我，所以我當時
          常常在問他這一會標多少，然後那一會標多少，我再
          繳應該繳的錢給他」等語；又於偵查中證稱：「（互
          助會何時成立? 包括會首共幾會?）96年6月25日起會
          ，包括會首53會」、「（每會金額? 內標或外標?）
          每會1000元，內標」、「（得標係排定順序或寫標單
          ?）從頭到尾我都沒有去過現場標過會，所以如何競
          標我不清楚」、「（你參加幾會? 以何名義?）我參
          加二會，我用我二個兒子編號25、26阿窗和阿庠」、
          「（會首為何人? 是否認識會首或其他會員?）會首
          彭清源，我不認識他，其他會員我只認識被告姜林換
          榮」、「（為何要參加該互助會?）被告乙○○○邀
          我一起參加以想說賺點利息才會參加」、「（是否曾
          經親自到場投標? 投標由何人主持?）我都沒有親自
          到場投標。依我的猜測是會首本人主持」、「（投標
          時是否須寫標單? 標單上有無姓名之註記?）我沒有
          到場我不知道。有無寫姓名我也不清楚」、「（會錢
          如何繳付?）我都是交給被告乙○○○請他幫我繳給
          會首」、「（有何證據證明你將會錢轉交被告?）沒
          有簽收單且沒有人看到」、「（有何證據證明係被告
          邀你參加該互助會?）他只是口頭上跟我講，當時沒
          有其他人在場」等語；又於偵查中證稱：「（有無帶
          被告所簽本票之正、影本到庭?）庭呈本票影本一張
          」、「（此本票是被告何時簽給你的?）96年10月29
          日」、「（為何金額是77537元而非82000元?）因為
          我之前欠被告4463元，扣掉剩下77537」、「（有何
          證據證明被告邀你參加該互助會?）沒有，只有會單
          及被告96年10月29日簽的同意書而已」、「（奇門蔡
          這個會你如何繳會款?）我都是交給被告」、「（有
          何證據證明你將會錢轉交給被告?）我都是直接交現
          金給被告，都沒有簽收，也沒有人看見」等語；又於
          偵查中證稱：「（有何證據可證明你有參加『清源』
          及『奇門蔡』的互助會?）我有提出會單，而且被告
          有簽切結書」、「（切結書上寫你繳交了41期會錢，
          41會是如何計算，為何沒有扣掉底標的錢?）一個禮
          拜交三次，總共交了41會，所以我才用一次1000元去
          計算，因為我不知道他把我的會偷標，就算他那會是
          用多少底標標走，我也認為我要用1000元是計算，因
          為那是我應該拿的利息」、「（被告現在積欠你多少
          錢?）七萬多元是我的會錢，82000元扣掉4463元就是
          他欠我的錢，庚○○的互助會我交了六期，以每期50
          00元的會款來算，不需扣掉得標的利息，所以是三萬
          元」等語（偵查卷97年度偵字第455號頁12、97年度
          偵字第669號頁30至31、97年度偵字第1338號頁17至1
          8、頁45至46）。
    (四)互核參酌證人即告訴人丁○○之上開證述與上開勘驗錄音
      譯文可知，告訴人就如附表所示之合會，伊所交付予被告
      之互助會款金額、次數、交付地點、已繳交之會期數均能
      清楚說明，且與上開錄音譯文中被告所述相符，另參酌證
      人庚○○、己○○之上開證述，及被告所簽署之切結書3
      份、同意書1份、本票1份，足認被告確係受告訴人之委託
      將會款交付予如附表所示之會首，且被告竟違背其任務，
      擅自標得如附表編號1所示之合會金，另偽造「阿窗」、
      「阿庠」之標單，擅自標得如附表編號2所示之合會金等
      情，事證明確，堪以認定。
    (五)綜上所述，被告上開犯行，堪以認定，應依法論科。
參、論罪科刑：
  (一)核被告就犯罪事實一(一)、(二)所為，均係犯刑法第342條第1項
    之背信罪，共3罪；又按合會標單，因僅記載姓名及一定之
    金額，如徒憑該標單之內容觀之，殊不能明瞭其用意何在，
    必須依習慣或特約，始足以表示該金額係標取合會金之利息
    ，該姓名係標取合會金之會員，而足以表示一定用意之證明
    ，故該標單並非刑法第210條之私文書，而係同法第220條第
    1項、第210條以文書論之私文書（最高法院87年台非字第12
    號、87年台上字第482號、88年台上字第5410號、89年台上
    字第7199號、92年台上字第7231號判決意旨參照）。是被告
    就犯罪事實一(二)之合會，在投標單上分別記載而偽造「阿窗
    」、「阿庠」名義投標，冒稱係會員「阿窗」、「阿庠」之
    標單，進而投標行使之，自係行使偽造準私文書之行為。是
    核被告就犯罪事實一(二)所為，係犯刑法第216條、第220條第
    1項、第210條之行使偽造私文書，共2罪。又被告偽造被冒
    名標會之人之署押行為，係偽造私文書行為之部分行為；又
    被告偽造私文書復持以行使，偽造私文書之低度行為應為行
    使之高度行為所吸收，均不另論罪。又被告就犯罪事實一(二)
    所為，各係以一行為觸犯背信罪及行使偽造私文書罪，各為
    想像競合犯，各應從一重罪即行使偽造私文書罪處斷。又被
    告就犯罪事實一(一)之背信罪1罪與犯罪事實一(二)之行使偽造
    私文書罪2罪，共計3罪間，犯意個別，行為互殊，應分論併
    罰。
  (二)公訴意旨另以：被告乙○○○基於偽造準私文書之犯意，明
    知丁○○委託其加入如附表編號1所示以「奇門蔡」為會首
    之合會已繳交6次即3萬元之會款，竟未經丁○○之同意，擅
    自於96年間不詳日期標得如附表編號1所示之合會金8萬餘元
    ，致生損害於丁○○，因認被告此部分所為涉犯刑法第216
    條、第220條第1項、第210條之行使偽造私文書罪嫌云云。
    惟按偽造行為，須係於欠缺製作權限之前提下，冒用他人之
    名義進行製作行為，方足成立。查被告就如附表一所示之合
    會係以其偏名「姜子牙」之名義入會並標得合會金，而非冒
    用他人之名義，是被告就如附表編號1所示之合會在標單上
    記載「姜子牙」之行為即非偽造文書行為，故尚不得以偽造
    私文書罪相繩。又公訴人並未提出其他證據以供本院審酌，
    亦未證明被告有此部分行使偽造私文書之犯行，不能證明被
    告有此部分之犯罪。又公訴人係認被告就此部分所涉之刑法
    第216條、第220條第1項、第210條行使偽造準私文書罪嫌與
    上開有罪部分即同法第342條第1項背信罪，有想像競合犯之
    裁判上一罪關係，爰本院不另為無罪之諭知。
  (三)爰審酌被告未經告訴人授權，竟擅自冒名標會，偽造標單取
    得活會會員金額，使告訴人受害，及其違背其任務之行為，
    且犯後否認犯行，態度不佳，及其犯罪手段、目的、所生損
    害等其他一切情狀，分別量處如主文所示之刑，及定其應執
    行之刑，並各諭知如易科罰金之折算標準。
  (四)至如附表編號2所示被告所偽造之合會標單並未扣案，按該
    等合會標單僅簡單記載投標者姓名、投標金額，目的僅為作
    當次投標時使用，依一般常情，於當次該合會開標後丟棄而
    滅失，復查無證據證明該等合會標單仍然存在，自無從予以
    宣告沒收；另被告偽造標單上所偽造之被冒標人之署名部分
    ，因各該標單皆已滅失亦隨之不存在，自無從依刑法第21 9
    條規定為沒收之宣告，併此敘明。
據上論斷，應依刑事訴訟法第299條第1項前段，刑法第342條第1
項、第216條、第220條第1項、第210條、第55條、第51條第5款
、第41條第1項前段，刑法施行法第1條之1，判決如主文。
本案經檢察官戊○○到庭執行職務
中    華    民    國    99    年    5     月    19    日
          刑事第二庭    審判長法  官  蘇義洲
                              法  官  童來好
                              法  官  黃瑪玲
以上正本證明與原本無異。
如不服本判決，應於收受本判決後10日內，向本院提出上訴書狀
，並應敘述具體理由。其未敘述上訴理由者，應於上訴期間屆滿
後20日內向本院補提理由書狀（均須按他造當事人之人數附繕本
）「切勿逕送上級法院」。
                              書記官  黃玉秀
中    華    民    國    99    年    5     月    19    日
附錄法條
中華民國刑法第342條
（背信罪）
為他人處理事務，意圖為自己或第三人不法之利益，或損害本人
之利益，而為違背其任務之行為，致生損害於本人之財產或其他
利益者，處5年以下有期徒刑、拘役或科或併科1千元以下罰金。
前項之未遂犯罰之。
刑法第210條
偽造、變造私文書，足以生損害於公眾或他人者，處 5 年以下有
期徒刑。
刑法第216條
行使第 210 條至第 215 條之文書者，依偽造、變造文書或登載
不實事項或使登載不實事項之規定處斷。
中華民國刑法第220條
（準文書）
在紙上或物品上之文字、符號、圖畫、照像，依習慣或特約，足
以為表示其用意之證明者，關於本章及本章以外各罪，以文書論
。
錄音、錄影或電磁紀錄，藉機器或電腦之處理所顯示之聲音、影
像或符號，足以為表示其用意之證明者，亦同。
附表
┌─────┬───────┬───────────┐
│編號      │一            │二                    │
├─────┼───────┼───────────┤
│入會時間  │96年6月15日   │96年6月25日           │
├─────┼───────┼───────────┤
│會首      │奇門蔡        │清源                  │
│          │（正名庚○○）│（正名己○○）        │
├─────┼───────┼───────────┤
│會員名義  │姜子牙        │1.阿窗（告訴人丁○○之│
│          │（被告乙○○○│  子）                │
│          │之偏名）      │2.阿庠（告訴人丁○○  │
│          │              │  之子）              │
├─────┼───────┼───────────┤
│每一會份會│5000元        │1000元                │
│款之基本數│              │                      │
│額（新臺幣│              │                      │
│）        │              │                      │
├─────┼───────┼───────────┤
│內外標    │內標          │內標                  │
├─────┼───────┼───────────┤
│會數      │1會           │2會                   │
├─────┼───────┼───────────┤
│已繳金額  │已繳6次，合計3│各已繳41次，合計82000 │
│（新臺幣）│萬元          │元                    │
├─────┼───────┼───────────┤
│擅標時間及│96年間，標得8 │1.96年7月16日，於第13 │
│所標得之合│萬餘元        │  會標得34000元       │
│會金（新臺│              │2.96年9月23日，於第52 │
│幣）      │              │  會標得51550元       │
├─────┼───────┼───────────┤
│所犯法條  │刑法第342條第 │刑法第342條第1項背信罪│
│          │1項背信罪     │及同法第216條、第220條│
│          │              │第1項、第210條之行使偽│
│          │              │造私文書罪            │
└─────┴───────┴───────────┘

司法院資訊處製作；財團法人民間司法改革基金會備份。
